臺灣高等法院高雄分院刑事判決　　　　94年度上訴字第1585號
上　訴　人
即　被　告　甲○○
選任辯護人　朱育男律師
上列上訴人因違反著作權法等案件，不服臺灣高雄地方法院94年
度訴字第2158號中華民國94年9 月28日第一審判決（起訴案號：
臺灣高雄地方法院檢察署93年度核退偵字第469 號），提起上訴
，本院判決如下：
    主  文
原判決撤銷。
甲○○以明知係侵害著作財產權之重製光碟而散布為常業，處有
期徒刑壹年陸月。
扣案如附表二、三、四所示之仿冒遊戲光碟片共貳萬貳仟陸佰貳
拾伍片、及附表五所示之物品均沒收。
    事  實
一、甲○○係設於高雄縣鳳山市○○路6 號「夢想家電視遊樂器
    專賣店」之負責人。其明知附表一所示之商標圖樣，業經日
    本商新力電腦娛樂股份有限公司（以下簡稱：新力公司）、
    及日本商卡波光股份有限公司（以下簡稱：卡波光公司）依
    法向我國經濟部智慧財產局申請註冊取得商標權，且指定使
    用於電視遊樂器、遊戲光碟、卡匣等商品，及均在商標專用
    期間內（其各商標圖樣、商標權人、註冊號數、指定使用商
    品種類及專用期間詳如附表一所載）；復明知如附表二編號
    1 至32、附表三編號1 至5 、附表四所示之遊戲軟體，分係
    新力公司、卡波光公司及臺灣光榮綜合資訊股份有限公司（
    以下簡稱：臺灣光榮公司）享有著作財產權之電腦程式著作
    ，非經其等同意或授權，不得擅自重製或散布。詎甲○○明
    知真實姓名不詳綽號「小張」之成年男子，向其販售如附表
    二編號1 至32、附表三編號1 至5 所示之光碟片分係侵害新
    力公司、卡波光公司之商標權（未經商標權人同意或授權，
    於同一商品，使用相同之註冊商標）及著作財產權之盜版光
    碟片，附表二編號33至842 、附表三編號6 至2064所示之光
    碟片係侵害新力公司之商標權（未經商標權人同意或授權，
    於同一商品，使用相同之註冊商標）之盜版光碟片，附表四
    所示之光碟片係侵害臺灣光榮公司之著作財產權之盜版光碟
    片（其各片名、著作財產權人、侵害之商標及商標權人詳如
    附表二、三、四所示），竟自92年6 月1 日起，以「Play
    Station 「（以下簡稱「PS」）系統遊戲盜版光碟片每片新
    台幣（下同）50元販入、「Play Station 2」（以下簡稱「
    PS2 」）系統遊戲盜版光碟片每片100 元販入，再以「PS」
    系統遊戲盜版光碟片每片70元，「PS2 」系統遊戲盜版光碟
    片每片200 元之價格（附表四所示部分亦屬使用「PS2 」系
    統遊戲光碟片），出售予不特定之顧客，以此方式散布光碟
    重製物，而恃此維生，並以之為常業。嗣於92年10月15日16
    時許，為警持法院核發之搜索票至「夢想家電視遊樂器專賣
    店」及其位於高雄縣鳳山市○○○路23巷6 弄1 號住處內執
    行搜索，共扣得其所有如附表二、三、四所示盜版光碟合計
    22,625片（其各光碟片之片數分如附表二、三、四數量欄所
    示），及其所有供犯上開罪所用及預備如附表五所示之物品
    。另扣得甲○○所有與本案無關之燒錄機1 台及光碟片
    2,171 片。
二、案經新力公司、卡波光公司及臺灣光榮公司訴由內政部警政
    署保安警察第二總隊第四大隊報請臺灣高雄地方法院檢察署
    檢察官偵查起訴。
    理  由
一、訊之上訴人即被告甲○○雖承認販賣盜版遊戲光碟片之事實
    ，但否認係常業犯，辯稱：「夢想家電視遊樂器專賣店」除
    了賣盜版光碟，同時也是「網咖」，並有銷售電視遊樂器、
    遊戲卡匣，我並非以販賣盜版光碟為常業等語。
二、惟查：
  (一)證據能力之認定：
    證人即新力公司、卡波光公司及台灣光榮公司告訴代理人林
    秋萍、陳文詮於警詢中所為陳述，業經檢察官、被告及其辯
    護人同意作為證據，本院審酌上述證人於警察詢問過程中，
    並無不當取供情事，故認為適當而得為證據。
  (二)被告販賣前開盜版遊戲光碟之犯罪事實，業據其於原審及本
    院審理中坦承不諱，核與告訴人新力公司、卡波光公司及臺
    灣光榮公司代理人林秋萍、陳文詮於警詢中指訴情節相符。
    復有如附表二、三、四所示之盜版光碟片，及附表五所示之
    物扣案可佐。又如附表二、三、四所示之光碟片，其商標權
    及著作財產權分屬新力公司、卡波光公司及臺灣光榮公司，
    且上述扣案之光碟片均係盜版之事實，除經林秋萍、陳文詮
    於警詢中陳述明確外，並有商標註冊證14份、與如附表二、
    三、四所示遊戲發行資料等附卷可稽（見發查6087號卷、警
    卷第17－2至17－15頁）。
  (三)按「外國人之著作合於下列情形之一者，得依本法享有著作
    權。但條約或協定另有約定，經立法院議決通過者，從其約
    定。一、於中華民國管轄區域內首次發行，或於中華民國管
    轄區域外首次發行後30日內在中華民國管轄區域內發行者。
    但以該外國人之本國，對中華民國人之著作，在相同之情形
    下，亦予保護且經查證屬實者為限。二、依條約、協定或其
    本國法令、慣例，中華民國人之著作得在該國享有著作權者
    。」著作權法第4 條定有明文。再日商公司在日本國擁有著
    作財產權之電腦程式著作物，或依74年7 月10日修正公布之
    著作權法註冊登記、或依87年1 月21日之著作權法第4 條規
    定，於日本首次發行並於我國同步發行、或於日本首次發行
    後30日內在我國發行、或自91年1 月1 日我國正式加入「世
    界貿易組織」（即WTO）後 ，新力公司等日商著作權人於91
    年1 月1 日之後始發行銷售，依據「世界貿易組織協定」（
    即WTO AGREEMENT）所 含之「與貿易有關之智慧財產權協定
    」（即TRIPS）第9條第1 項、伯恩公約第3 條之規定，我國
    對於同屬世界貿易組織會員國國民之著作，應加以保護，而
    日本國亦為世界貿易組織之會員國，依我國著作權法第4 條
    第2 款之規定，自得受我國著作權之保護（詳如附表二編號
    1 至32、附表三編號1 至5 所示著作權人之發行時間），而
    新力公司、卡波光公司亦依其如附表二編號1 至32、附表三
    編號1 至5 所載著作權之首次發行日，提出發行相關資料、
    進口報單、出貨單、進貨單、統一發票等資料在卷足憑，足
    認前開公司分別為附表二編號1 至32、附表三編號1 至5所
    示著作之著作財產權人無訛。是以新力公司、卡波光公司就
    附表二編號1 至32、附表三編號1 至5 所示之光碟片，在我
    國自得享有著作財產權之保護，
  (四)被告雖稱其當時另有經營「網咖」，並非以販賣盜版光碟為
    業，惟證人即查獲本案警察邱玉豐在原審具結證稱：查獲現
    場放置許多電腦，但似乎無人使用，被告說該址之前經營網
    咖，但經營不善，故未再繼續經營；且查獲本件之際，被告
    僅經營販賣光碟、電視遊樂器與卡匣為業等語（見第一審卷
    第81至82頁），因此其所稱是否尚有同時經營「網咖」，並
    非無疑。縱令被告當時尚有同時經營「網咖」之事實，因刑
    法上所謂常業犯，指反覆以同種類行為為目的之社會活動之
    職業性犯罪而言，至於犯罪所得之多寡，是否恃此犯罪為唯
    一之謀生職業，則非所問，縱令兼有其他職業，仍無礙於該
    常業犯罪之成立（最高法院85年度台上字第510 號判例參照
    ）。本院審酌被告犯罪時間係自92年6 月1 日起至同年10月
    15日為警查獲時止，已有相當時間，經扣得之違法光碟數量
    眾多，顯見其確係長期反覆實施販賣侵害他人著作財產權之
    盜版遊戲光碟，而有恃以為生之意。不因被告有同時經營「
    網咖」及銷售電視遊樂器、遊戲卡匣等行為，而影響其係常
    業犯。
  (五)綜上所述，被告所稱其非常業犯部分，不足採信。本件事證
    明確，被告犯行可以認定，應依法論科。
三、論罪科刑部分：
  (一)被告行為後，著作權法已於93年9 月1 日修正公布，同年月
    3 日生效，其中著作權法第94條雖未修正，但該條所指之同
    法第91條之1 之犯罪構成要件及罰則均有修正，於適用第94
    條規定時仍有新舊法比較適用之問題（最高法院94年度台上
    字第2906號判決參照），經比較結果，本件裁判時之著作權
    法第94條對被告並無不利，依刑法第2 條第1 項前段規定，
    自應適用修正後之著作權法第94條規定。又被告行為後，商
    標法亦於92年5 月28日修正公布，並自同年11月28日施行，
    原法第62條第1 款規定，已移列於新法第81條第1 款；並將
    原法規定之犯罪要件：「意圖欺騙他人，於有關同一商品或
    類似商品，使用相同或近似於他人註冊商標之圖樣」，修正
    為：「未得商標權人或團體商標權人同意，於同一商品或服
    務，使用相同之註冊商標或團體商標」；另將「明知為前條
    商品而販賣」之罰則由原先之第63條，改列為第82條，經比
    較其修正前後刑度雖無差異，惟構成要件內容則有修正，自
    有新舊法比較問題（最高法院94年度台上字第3486號判決參
    照）。經比較新舊法結果，其法定刑度均相同，故依刑法第
    2 條第1 項前段規定，此部分應適用裁判時即修正後商標法
    第82條之規定。
  (二)核被告甲○○出售附表二編號1 至32、附表三編號1 至5 及
    附表四所示盜版光碟片行為，係犯修正後著作權法第94條第
    1 項之以明知係侵害著作權之光碟重製物而散布為常業罪、
    ；其販賣附表二及三所示之光碟片行為，係犯修正後商標法
    第82條之販賣仿冒商標商品罪。公訴人就被告違反著作權法
    行為部分，認係犯修正前著作權法第91條之1 第3 項、第1
    項意圖營利而以移轉所有權之方法散布著作重製物光碟罪，
    尚有未洽，惟其社會基本事實相同，本院自得變更起訴法條
    予以審理。又被告意圖販賣而陳列仿冒商標商品之低度行為
    ，應為販賣仿冒商標商品之高度行為所吸收，不另論罪。其
    先後多次販賣仿冒商標商品之犯行，時間緊接，所犯係構成
    要件相同之罪名，顯係基於概括犯意反覆為之，為連續犯，
    應依刑法第56條規定論以一罪，並加重其刑。再者，被告各
    次販賣附表二編號1 至32、附表三編號1 至5 之盜版光碟行
    為，係以一行為同時觸犯販賣仿冒商品罪及以明知係侵害著
    作財產權之重製光碟而散布為常業罪，為想像競合犯，應從
    一重即修正後著作權法第94條第1 項以犯明知係侵害著作財
    產權之重製光碟而散布罪為常業罪處斷。
  (三)原審據以論處被告罪刑，固非無見；惟：(一)被告並不成立刑
    法第216 條、第220 條第2 項、第210 條之行使偽造準私文
    書罪（理由詳後述），原判決為成立該罪；(二)被告僅就出售
    附表二編號1 至32、附表三編號1 至5 及附表四所示盜版光
    碟片部分成立著作權法第94條第1 項之罪，原判決認就附表
    二、三部分均成立著作權法第94條第1 項之罪。(三)附表二、
    三、四所示之盜版光碟片共22,625片，此亦為原判決所認定
    之事實，惟原判決於事實欄認該光碟片共24,796片（見原判
    決書第2 頁），於主文及理由中則認共22,625片（見原判決
    書第9 頁），致事實與主文、理由不符，均有未洽。被告上
    訴旨認其非常業犯，雖無理由，惟原判決既有可議之處，應
    由本院予以撤改判。爰審酌被告並無前科，有臺灣高等法院
    被告前案紀錄表可參，惟不以正當途徑賺取錢財，而侵害他
    人之著作財產權及商標權，欠缺保護智慧財產權之概念，查
    獲數量多達2 萬餘片，對被害公司潛在市場利益造成之侵害
    程度非微，更嚴重破壞我國保護智慧財產權之國際形象，及
    被告犯後尚知坦承大部犯行、僅為非常業犯之抗辯等一切情
    狀，量處如主文所示第2 項之刑，以示懲儆。
  (四)扣案如附表二編號1.至、附表三編號1.至5.與附表四所示
    之仿冒遊戲光碟片、及附表五所示盜版遊戲光碟目錄41本，
    均為被告所有、且供犯本件違反著作權法之罪所用之物，應
    依修正後著作權法第98條規定沒收。又附表二編號33至842
    、附表三編號6 至2064所示之盜版光碟片，應依修正後商標
    法第83條規定不問屬於犯人與否，均沒收之。附表五所示之
    不織布套2 包、牛皮紙包裝袋20張及盜版遊光碟封面1 個，
    則為被告所有，供犯本罪預備之物，爰依刑法第38條第1 項
    第2 款規定宣告沒收。至扣案之燒錄機1 台雖同屬被告所有
    ，惟核與本件犯罪無涉，爰不予沒收。又除附表二、三、四
    所示合計22,625片，業經告訴代理人指明係侵害告訴人之著
    作財產權與商標權之物，其餘之2,171 片既未經檢察官提起
    公訴，且乏積極事證可認係被告供本件犯罪所用之物，遂不
    予諭知沒收，附此敘明。
四、公訴意旨另認：被告明知附表二、三所示之光碟遊戲軟體均
    係新力公司產製之「Play Station「（以下簡稱「PS」）、
    「Play Station 2」（以下簡稱「PS2 」），且該等遊戲光
    碟片置於電視遊樂器執行使用之際，在電視影像畫面會呈現
    附表一所示「Play Station」、「PS設計圖」等商標圖樣，
    暨出現「Licensed by Sony Computer Entertainment Inc.
    」等授權文字，藉使消費者在將光碟片置入電視遊樂器主機
    ，操作玩樂各該軟體之際，均能透過畫面中出現之註冊商標
    圖樣及授權文字電磁紀錄，獲知該等遊戲之來源及品牌等情
    事，而涉有刑法第216 條、第220 條第2 項、第210 條之行
    使偽造準私文書罪嫌。惟：
  (一)光碟片如已記載儲存表意人之意思或思想，藉機器或電腦之
    處理所顯示之聲音、影像或符號，足以為表示其用意之證明
    者，依刑法第220 條第2 項之規定，應認係準文書之一種。
    擅自重製他人之光碟片即所謂仿冒或盜版之光碟片，其外觀
    包裝雖無被害人公司名稱及授權生產文字，惟如該光碟片內
    已燒錄儲存被害人公司名稱及授權生產文字，藉機器或電腦
    之處理，螢幕會顯示被害人公司名稱及授權生產文字，足以
    生損害於公眾或他人，應認係偽造之準文書。至販賣此等仿
    冒之光碟片，是否成立刑法第216 條之行使偽造文書罪，因
    其態樣不一，販賣者是否以偽作真之意思販賣﹖有無本於仿
    冒光碟內容之偽造準文書有所主張？是否足以生損害於公眾
    或他人﹖為事實認定問題，應依販賣者主觀之意思及客觀之
    行為，以資審斷。如販賣者主觀上係以偽作真之意思販賣，
    且知買受者一經藉機器或電腦之處理，仿冒光碟內容之偽造
    準文書必當顯現，仍予以出售，將該偽造之準文書置於可能
    發生文書功能之狀態下，應認係對偽造準文書之內容有所主
    張之行使行為，苟足以生損害於公眾或他人，即應成立行使
    偽造文書罪，買受者是否知其為仿冒品，並非所問。若販賣
    者主觀上並無以偽作真之意思，則不成立行使偽造文書罪（
    最高法院94年度第12次刑事庭會議參照）。
  (二)本院審酌被告所販賣之盜版光碟片，係「PS」每片70元，「
    PS2 」每片200 元，業如前述，而真品「PS」每片平均價格
    1,930 元，「PS2 」每片平均價格1,850 元，此有告訴人提
    出該光碟片之售價及平均價格可參（見本院卷第121 至170
    頁），可見其價格有相當差距；且被告也陳明該盜版光碟片
    ，並未使用正版之盒子裝置，而係以不織布的套子裝置，買
    的人知道是盜版等語（見本院卷第110 頁），可見被告並無
    以偽作真之意思，從而依上說明，被告自不成立第216 條、
    第220 條第2 項、第210 條之行使偽造準私文書罪，因公訴
    意旨認被告此部分犯罪，與前揭論罪部分，具有想像競合犯
    之裁判上一罪關係，爰不另為無罪之諭知。
據上論結，應依刑事訴訟法第369 條第1 項前段、第364 條、第
第299 條第1 項前段、第300 條，修正後著作權法第94條第1 項
、第98條，修正後商標法第82條、第83條，刑法第2 條第1 項前
段、第11條、第55條、第38條第1 項第2 款，判決如主文。
本案經檢察官陳建年到庭執行職務。
中　　華　　民　　國　　94　　年　　12　　月　　30　　日
                  刑事第三庭    審判長法  官　周賢銳
                                      法  官  謝宏宗
                                      法  官  黃仁松
以上正本證明與原本無異。
如不服本判決應於收受本判決後10日內向本院提出上訴書狀，其
未敘述上訴理由者，並得於提起上訴後10日內向本院補提理由書
狀（均須按他造當事人之人數附繕本）「切勿逕送上級法院」。
中　　華　　民　　國　　94　　年　　12　　月　　30　　日
　　　　　　　　　　　　　　　　　　　書記官　馬蕙梅
附錄本件判決論罪科刑法條：
著作權法第91條之1
擅自以移轉所有權之方法散布著作原件或其重製物而侵害他人之
著作財產權者，處三年以下有期徒刑、拘役，或科或併科新臺幣
五十萬元以下罰金。
明知係侵害著作財產權之重製物而散布或意圖散布而公開陳列或
持有者，處三年以下有期徒刑，得併科新臺幣七萬元以上七十五
萬元以下罰金。
犯前項之罪，其重製物為光碟者，處六月以上三年以下有期徒刑
，得併科新臺幣二十萬元以上二百萬元以下罰金。但違反第八十
七條第四款規定輸入之光碟，不在此限。
犯前二項之罪，經供出其物品來源，因而破獲者，得減輕其刑。
著作權法第94條
以犯第九十一條第一項、第二項、第九十一條之一、第九十二條
或第九十三條之罪為常業者，處一年以上七年以下有期徒刑，得
併科新臺幣三十萬元以上三百萬元以下罰金。
以犯第九十一條第三項之罪為常業者，處一年以上七年以下有期
徒刑，得併科新臺幣八十萬元以上八百萬元以下罰金。
商標法第82條
明知為前條商品而販賣、意圖販賣而陳列、輸出或輸入者，處一
年以下有期徒刑、拘役或科或併科新臺幣五萬元以下罰金。
商標法第81條
未得商標權人或團體商標權人同意，有下列情形之一者，處三年
以下有期徒刑、拘役或科或併科新臺幣20萬元以下罰金：
一、於同一商品或服務，使用相同之註冊商標或團體商標者。
二、於類似之商品或服務，使用相同之註冊商標或團體商標，有
    致相關消費者混淆誤認之虞者。
三、於同一或類似之商品或服務，使用近似於其註冊商標或團體
    商標之商標，有致相關消費者混淆誤認之虞者。
